【裁判字號】    90,判,605
【裁判日期】    900418
【裁判案由】    營利事業所得稅
【裁判全文】
最  高  行  政  法  院  判  決                      九十年度判字第六○五號
    原      告  謙富電氣有限公司
    代  表  人  甲○○
    被      告  財政部高雄市國稅局
    代  表  人  鄭宗典
右當事人間因營利事業所得稅事件，原告不服行政院中華民國八十八年十月八日台八
八訴字第三七○五五號再訴願決定，提起行政訴訟。本院判決如左：
    主  文
原告之訴駁回。
訴訟費用由原告負擔。
    事  實
緣原告民國八十三年度營利事業所得稅結算申報，原經被告書面審查核定有案。嗣被
告依海關進口資料查獲原告漏報國外進貨成本新台幣（下同）一六、五四一、三七六
元，並漏報營業收入二二、九七四、一三三元；另營業成本部分因進銷存數量無法勾
稽查核，乃按同業利潤標準（行業代號為三一六一－一五）毛利率百分之二十八，核
定其營業成本為三四、八八二、三三八元，並據以核算營業淨利為一二、○七○、○
九八元，較當年度核定營業收入淨額四八、四四七、六九二元按同業利潤標準淨利率
百分之十一，核定營業淨利五、三二九、二四六元為高，遂依營利事業所得稅查核準
則第六條第一項但書規定，核定營業淨利為五、三二九、二四六元，全年所得額為五
、三五二、二五二元，除補徵稅款九五五、六一四元外，並按所漏稅款六三一、七八
九元，處以一倍之罰鍰六三一、七○○元。原告不服，申經復查結果，未准變更，提
起一再訴願，遞遭決定駁回，遂提起行政訴訟。茲摘兩造訴辯意旨如次：
原告起訴意旨略謂：一、本件原告辦理八十三年度營利事業所得稅結算申報時，因帳
務處理疏忽，致未將部分國外進貨同時申報於當年度之「進貨」及「期末存貨」（但
有在結算申報書「已申報扣抵進項稅額之憑證及進口貨物金額統計表」申列），而被
告所屬鼓山稽徵所審查時，乃就原告該項疏失認定，係屬漏報營業收入二二、九七四
、一三三元，原告就申報錯誤部分，於八十五年十月十九日及八十六年三月八日申請
更正資產負債表，營業成本明細表、期末存貨明細表在案。原告申請更正，並非稅法
規定所不許，亦無藉此請求適用稅捐稽徵法第四十八條之一自動補報免罰之規定，僅
是請求將錯誤之會計記錄，依正確情形予以釐正，再由稽徵機關依據更正後內容，依
據事實核定之，奈何被告不予受理更正之申請，並依職權調查事實真相，而逕行核定
所得額，補徵稅款九五五、六一四元外，並逕行認定有逃漏稅款，處以罰鍰六三一、
七○○元，被告認事用法顯有違誤。二、按「期末盤存數量於必要時，經稽徵機關首
長核准，得實地盤點，經盤點逆算不符，足以證明在申報年度有漏報、短報所得額者
，應依所得稅法第一百十條之規定辦理。」為查核準則第五十三條前段所規定，原告
於被告進行調查時，已將八十三年度有關之帳簿憑證，依被告所屬鼓山稽徵所之通知
送交審查人員查核，此乃不爭之事實。縱因提示帳據為被告認定無法查核勾稽，就疏
漏未登入帳簿之當年度之「進貨」及「期末存貨」，在無查得積極或確定之證據，證
明貨品確已銷售，被告依據何項法條之規定得以逕行認定該等貨品漏未登帳，即是漏
報銷貨（營業）收入，請被告提出系爭之進貨確實於八十三年度已銷售殆盡無存貨之
證據。且原告於查核之過程中，曾請被告之審查人員就疏漏未登載於帳簿之「進貨」
及「期末存貨」，如尚有存疑時，可依規定進行盤點原告倉庫裡之存貨，用以查明疏
未登帳之「進貨」，該貨品究竟是已經出售，係屬漏報所得額之行為，還是貨品仍未
銷售而庫存於公司，屬漏未登帳之行為，並依所查得之事實，依法核辦，徵納雙方依
據盤點存貨後之事實，當無爭議，是否因盤點存貨耗時費力，致為其所不予採行，自
不敢妄加揣測，然而一味只要求原告提出確未銷售之證明，當非持平之論，試問除了
清查存貨數量，得以證明「進貨」是否已銷售外，原告還能舉出何項為被告所採信之
證明呢？三、被告援引行政法院三十六年度判字第十六號判例，主張「當事人主張事
實須負舉證責任，倘其所提出之證據，不足為主張事實之證明，自不能認其主張之事
實為真實。」依所援引之判例，所指之當事人理應指稽徵機關與納稅義務人雙方，而
非僅限定納稅義務人一方須負舉證責任，始符法律之公平原則。執此而論，被告對原
告漏未登帳之進貨，需舉證證明其有售出之事實，方可依查得之事證，按所得稅法第
八十三條第一項核定始稱適法，納稅義務人則對稽徵機關核課之事證不服時，再負舉
證責任，提出其核課事證並非真實之證明。本件被告並無法證明「進貨」確已出售，
而強求原告必須提出貨品未出售之證明，實有悖於舉證責任之法則。況查，是否有銷
貨事實，另涉及漏報營業額補徵營業稅部分，現仍在行政救濟程序，訴願決定撤銷重
核有案，（現為重核後訴願階段）可參證漏未登帳之「進貨」，是否確為已出售，仍
待審酌，被告核課尚有未合。四、按「行政官署對於人民有所處罰，必須確實證明其
違法之事實，倘不能確實證明其有違法事實之存在，其處罰即不能認為合法。」為行
政法院三十九年度判字第二號著有判例。本件既是違章漏稅案件，其審理應以事實為
依據，事實應從證據認定之，而認定事實之證據，乃於爭訟事實有相當之證明力者始
足當之，此經高雄市政府訴願決定書論明在案。被告對原告以有漏報所得額，而裁處
所核計之漏稅稅額一倍之罰鍰六三一、七八九元。其所憑據之違法事證，僅是原告未
將部分國外進貨登載帳簿並申報之事實而已，而前已論明，進貨登載於帳簿與進貨是
否已經出售，且漏未申報收入，致構成逃漏稅之情事，雖有因果關係，然絕非必然之
結果，所以進貨漏未登載於帳簿時，只有可能造成日後之逃漏情事，但未登帳之行為
絕非等於漏稅之行為，因此原告所執事證，尚不足證明有漏報銷貨收入，導致漏報所
得額之違法事實，依上述理由，被告對於原告處罰，即不能認為合法。綜上所述，請
求判決撤銷原處分及一再訴願決定等語。
被告答辯意旨略謂：一、漏報營業收入部分：（一）按「納稅義務人自動向稅捐稽徵
機關補報並補繳所漏稅款者，凡屬未經檢舉及未經稽徵機關或財政部指定之調查人員
進行調查之案件，左列之處罰一律免除；其涉及刑事責任者，並得免除其刑：一、本
法第四十一條至第四十五條之處罰。二、各稅法所定關於逃漏稅之處罰。」為稅捐稽
徵法第四十八條之一第一項所明定。次按「稽徵機關進行調查或復查時，納稅義務人
應提示有關各種證明所得額之帳簿、文據；其未提示者，稽徵機關得依查得之資料或
同業利潤標準，核定其所得額。」及「本法第八十三條所稱之帳簿文據，其關係所得
額之一部或關係課稅年度中某一期間之所得額，而納稅義務人未能提示者，稽徵機關
得就該部分依查得之資料或同業利潤標準核定其所得額。」分別為所得稅法第八十三
條第一項及同法施行細則第八十一條所規定。而所謂未提示兼指帳簿文據全部未提示
或雖提示而有不完全、不健全或不相符者均有其適用，行政法院著有六十一年度判字
第一九八號判例及八十二年度判字第二○八八號、第二七二○號判決可資參照。復按
「帳簿文據，其關係所得額之一部而未能提示者，依所得稅法施行細則第八十一條之
規定辦理。但其核定所得額，以不超過當年度全部營業收入淨額依同業利潤標準核定
之所得額為限。」為查核準則第六條第一項所規定。又「稅捐稽徵法第四十八條之一
所稱進行調查之作業步驟及基準日之認定原則．．．營利事業所得稅作業步驟及基準
日之認定原則．．．三、經審查發現有異常之案件，應於當日發函通知營利事業限期
提供帳簿憑證等相關資料接受調查，以確認異常事項，並以函查日（即發文日）為調
查基準日。」復為財政部八十年八月十六日台財稅第八○一二五三五九八號函所明釋
。（二）本件原告本期原依八十三年度擴大書面審核營利事業所得稅結算申報案件實
施要點規定辦理營利事業所得稅結算申報，並經書面審查核定在案，嗣經被告以其列
報本期進貨成本一二、二四五、五八○元，與查得國外進口金額二八、七六二、五三
三元不符，乃依規定列入調帳查核案件，並以八十五年七月十七日財高國稅鼓審子第
八五○○五四一五號函，請原告於八十五年七月二十五日前提示該年度帳簿及文據供
核；原告雖於八十五年十月十九日及八十六年三月八日申請更正資產負債表、營業成
本明細表、期末存貨明細表（進貨由原申報一一、九九六、八四二元，更正為二七、
八三八、二○五元，期末存貨由原申報八、八一三、五三二元，更正為二四、四○六
、一五七元）；惟申請更正上開報表日期係在被告函請提示帳證日期之後，被告乃否
准其適用稅捐稽徵法第四十八條之一自動補報規定。並以八十六年三月二十日財高國
稅鼓審字第八六○○二○四四號函，請原告於八十六年四月三日前提示：１八十三年
度營利事業所得稅結算申報有關帳簿憑證。２進銷存明細表備查。原告雖於八十六年
五月二日提示結算申報有關帳證，惟欠缺進銷存明細及存貨簿，且開立發票數量「一
批」者居多，再於八十六年五月十四日以財高國稅鼓審字第八六○○三四一三號函，
請原告於八十六年五月二十三日前檢附：１存貨簿。２就開立發票品名「一批」者之
明細提出說明。原告八十六年五月二十日函略載：「八十三年度銷貨收入二五、二七
五、二七三元，進貨二七、八三八、二○五元，期末存貨二四、四○六、一五七元．
．．，至開立統一發票品名乙批者尚無明細資料」等語，而未提示上述資料，致無法
證明該漏報國外進貨部分尚未銷售。被告原核定乃就其差額一六、五四一、三七六元
，認定為漏報進貨及銷售額二二、九七四、一三三元。原告不服，主張其處理八十三
年度所得稅帳務時，因失誤未將國外進貨入帳及轉盤期末存貨，而原核定卻就該帳務
處理失誤行為認定漏報銷貨收入二二、九七四、一三三元、銷貨對象是誰？如無銷貨
對象，何來漏報行為？及本件在原核定函查時，即發現該年度帳務處理有失誤，隨即
申請更正。然原核定卻認為原告更正動作在調查之後，不適用稅捐稽徵法第四十八條
之一自動補報免罰之規定，惟帳務處理如有失誤，均可於發現錯誤隨即申請更正，辦
理更正結果如未涉及漏稅行為，即無所謂涉及稅捐稽徵法第四十八條之一之適用問題
云云，申請復查。被告復查決定略以，經查原告雖主張於處理八十三年度所得稅帳務
時發現有所失誤，並於八十五年十月十九日及八十六年三月二十日申請更正資產負債
表、營業成本明細表及期末存貨明細表，惟均於被告鼓山稽徵所以八十五年七月十七
日財高國稅鼓審字第八五○○五四一五號函請提示帳證日期之後，有送達證書可稽，
是原核定否准原告適用稅捐稽徵法第四十八條之一自動補報免罰之規定辦理並無不合
。又復查時，原告雖提示帳證，但銷貨發票中數量以「一批」填記者，仍未能提供進
、銷、存貨明細資料以供查核勾稽，致無法證明該漏報國外進貨部分本期確尚未銷售
等由，乃維持原核定。揆諸首揭規定及財政部函釋意旨，核無違誤。又系爭本期漏未
列記國外進貨成本計一六、五四一、三七六元，原告於被告函查後主張系爭商品並未
出售，應轉列當期期末存貨。惟當事人主張事實須負舉證責任，倘其所提出之證據，
不足為主張事實之證明，自不能認其主張之事實為真實，行政法院著有三十六年度判
字第十六號判例。本件原告主張系爭漏記進貨完全未出售，均留存於當期期末存貨，
既未舉證以實其說，所訴自不足採。至於原告稱系爭本期漏未列記國外進貨成本計一
六、五四一、三七六元，被告宜按查核準則第五十三條首段所規定，得實地盤點存貨
，該進貨確實於八十三年度已銷售殆盡而無存貨，證明貨品確已銷售。然查必需帳簿
記載明確、憑證保存齊全者，稅捐機關始依上開規定實地盤點，惟本案如前敘原告欠
缺進、銷、存貨明細及存貨簿，且開立發票數量「一批」者居多，又結算申報書檢附
期末存貨明細表中如船舶用電氣用品金額高達八、三一八、八七八元，數量單位亦以
「一批」計，未按實際品名詳予分類，進、銷、存貨無法勾稽，是以無法從事實地盤
點，原告主張亦不足採據，故請予駁回。二、科處罰鍰部分：（一）按「納稅義務人
已依本法規定辦理結算申報，但對依本法規定應申報課稅之所得額有漏報或短報情事
者，處以所漏稅額兩倍以下之罰鍰。」為行為時所得稅法第一百十條第一項所明定。
（二）本件原告本期漏報營業收入二二、九七四、一三三元，及應稅所得二、五二七
、一五五元，逃漏所得稅六三一、七八九元，如前所述，其違章事實至為明確，原處
分按所漏稅額科處一倍之罰鍰為六三一、七○○元（計至百元止），核無不合。所訴
核無足採。本部分原處分亦請予維持。綜上所述，請求判決駁回原告之訴等語。
    理  由
按「稽徵機關進行調查或復查時，納稅義務人應提示有關各種證明所得額之帳簿、文
據，其未提示者，稽徵機關得依查得之資料或同業利潤標準，核定其所得額。」、「
本法第八十三條所稱之帳簿文據，其關係所得額之一部或關係課稅年度中某一期間之
所得額，而納稅義務人未能提示者，稽徵機關得就該部分依查得資料或同業利潤標準
核定其所得額。」為行為時所得稅法第八十三條第一項及同法施行細則第八十一條所
規定。又「帳簿文據，其關係所得額之一部而未能提示者，依所得稅法施行細則第八
十一條之規定辦理。但其核定所得額，以不超過當年度全部營業收入淨額依同業利潤
標準核定之所得額為限。」復為營利事業所得稅查核準則第六條第一項所規定。又依
行為時所得稅法第一百十條第一項所規定：「納稅義務人已依本法規定辦理結算申報
，但對依本法規定應申報課稅之所得額有漏報或短報情事者，處以所漏稅額兩倍以下
之罰鍰。」另依行為時稅捐稽徵法第四十八條之一第一項規定：「納稅義務人自動向
稅捐稽徵機關補報並補繳所漏稅款者，凡屬未經檢舉、未經稽徵機關或財政部指定之
調查人員進行調查之案件，左列之處罰一律免除；其涉及刑事責任者，並得免除其刑
：一、本法第四十一條至第四十五條之處罰。二、各稅法所定關於逃漏稅之處罰。」
再按「稅捐稽徵法第四十八條之一所稱進行調查之作業步驟及基準日之認定原則．．
．營利事業所得稅作業步驟及基準日之認定原則．．．三、經審查發現有異常之案件
，應於當日發函通知營利事業限期提供帳簿憑證等相關資料接受調查，以確認異常事
項，並以函查日（即發文日）為調查基準日。」復為財政部八十年八月十六日台財稅
第八○一二五三五九八號函所明釋，上開函釋核與稅捐稽徵法及相關法律無違，應予
適用。本件原告八十三年度營利事業所得稅結算申報，原經被告書面審查核定有案。
嗣被告依海關進口資料查獲原告漏報國外進貨成本一六、五四一、三七六元，並漏報
營業收入二二、九七四、一三三元；另營業成本部分因進銷存數量無法勾稽查核，乃
按同業利潤標準（行業代號為三一六一－一五）毛利率百分之二十八，核定其營業成
本為三四、八八二、三三八元，並據以核算營業淨利為一二、○七○、○九八元，較
當年度核定營業收入淨額四八、四四七、六九二元按同業利潤標準淨利率百分之十一
，核定營業淨利五、三二九、二四六元為高，遂依營利事業所得稅查核準則第六條第
一項但書規定，核定營業淨利為五、三二九、二四六元，全年所得額為五、三五二、
二五二元，除補徵稅款九五五、六一四元外，並按所漏稅款六三一、七八九元，處以
一倍之罰鍰六三一、七○○元。原告不服，以原核定以申請人八十三年度漏報銷貨收
入二二、九一七四、一三三元之銷貨對象是誰？如無銷售對象，何來漏報行為？及處
理八十三年度所得稅帳務時因失誤未將國外進貨入帳及轉盤期末存貨，而原核定卻就
該帳務處理失誤行為有漏銷，實屬不切實際，並以在原核定函查時，即發現該年度帳
務處理有失誤，隨即申請更正；辦理更正結果並未涉及漏稅行為。然原核定卻認為申
請更正動作在調查之後，不適用稅捐徵法第四十八條之一「自動補報免罰」之規定，
以帳務處理如有失誤，均可於發現錯誤隨即申請更正；如未涉及漏稅問題，即無所謂
涉及稅捐稽徵法第四十八條之一的適用問題云云，申經被告復查決定，以原告雖謂於
處理八十三年度所得稅帳務時發現有所失誤，並於八十五年十月十九日、八十六年三
月二十日申請更正資產負債表、營業成本明細表、期末存貨明細表，惟均已於被告所
屬鼓山稽徵所八十五年七月十七日財高國稅鼓審字第八五○○五四一五號函請提示帳
證發文日後，並有郵局掛號收執聯附案可稽。是原核定以申請更正動作在被告調查之
後，否准適用稅捐稽徵法第四十八條之一自動補報免罰之規定辦理並無不合。又復查
時，原告雖提示帳證，但銷貨發票中數量以「一批」填記者，仍未能提供進、銷、存
貨明細資料供核勾稽，致無法證明該漏報國外進貨部分本期確尚未銷售，是原核定關
於漏報營業收入部分並無不合。又原告於辦理八十三年營利事業所得稅結算申報時，
因漏報營業收入二二、九七四、一三三元，致漏報應稅所得二、五二七、一五五元，
逃漏所得稅六三一、七八九元，被告處以所漏稅額一倍之罰鍰亦無不合，而為維持原
處分之決定。揆諸首揭規定，經核並無違誤，一再訴願決定遞予維持，亦無不合。原
告起訴主張：原告因帳務處理疏忽，致未將部分國外進貨同時申報於當年度之進貨及
期末存貨。然原告就申報錯誤部分，於八十五年十月十九日及八十六年三月八日申請
更正資產負債表、營業成本明細表、期末存貨明細表在案。原告於被告進行調查時，
已將八十三年度有關之帳簿憑證送交審查人員查核，被告即宜依查核準則第五十三條
前段規定實地盤點存貨，縱被告認定無法查核勾稽，在無查得積極或確定之證據，證
明貨品確已銷售之情況下，自不得逕行認定該等貨品漏未登帳，即是漏報銷貨收入。
原告曾請被告就疏漏未登載於帳簿之進貨及期末存貨，如尚有存疑時，可依規定進行
盤點原告倉庫裡之存貨，用以查明疏未登帳之進貨，是否已經出售，究屬漏報所得額
之行為，還是貨品仍庫存於公司，僅屬漏未登帳之行為，並依所查得之事實依法核辦
。又依本院三十六年度判字第十六號判例，當事人主張事實須負舉證責任，所指當事
人應指稽徵機關與納稅義務人雙方，而非僅限定納稅義務人一方須負舉證責任，始符
法律之公平原則。被告並無法證明「進貨」確已出售，而強求原告必須提出貨品未出
售之證明，實有悖於舉證責任之法則。況查，是否有銷貨事實，另涉及漏報營業額補
徵營業稅部分，現仍在行政救濟程序，訴願決定撤銷重核有案。又進貨登載於帳簿與
進貨是否已經出售，且漏未申報收入，致構成逃漏稅之情事，雖有因果關係，然絕非
必然之結果，進貨漏未登載於帳簿時，有可能造成日後之逃漏情事，但絕非等於漏稅
之行為。是被告對於原告處罰，不能認為合法云云。惟查原告八十三年度營利事業所
得稅結算申報，經被告以其列報本期進貨成本一二、二四五、五八○元，與被告依海
關進口資料查得其國外進口金額二八、七六二、五三三元不符，乃依規定列入調帳查
核案件，並以八十五年七月十七日財高國稅鼓審子第八五○○五四一五號函通知原告
於八十五年七月二十五日前提示該年度帳簿及文據供核。原告雖於八十五年十月十九
日及八十六年三月八日申請更正資產負債表、營業成本明細表、期末存貨明細表。惟
原告申請更正上開報表日期係在被告函請提示帳證日期之後，揆諸首揭規定，自無稅
捐稽徵法第四十八條之一自動補繳免罰規定之適用。次按營利事業所得稅查核準則第
五十三條前段規定，期末盤存數量於必要時，經稽徵機關首長核准，得實地盤點，經
盤點逆算不符，足以證明在申報年度有漏報、短報所得額者，應依所得稅法第一百十
條之規定辦理。所指期末盤存數量於必要時得實地盤點，自以納稅義務人已依規定提
示完整之帳簿、文據後，稅捐稽徵機關方有依該規定實地盤點之必要。本件原告所提
示之資料仍欠缺進、銷、存貨明細及存貨簿，且其開立發票數量「一批」者居多，又
結算申報書檢附期末存貨明細表中，數量單位亦以「一批」計，未按實際品名詳予分
類，進、銷、存貨無法勾稽，已如前述，是被告未實地盤點，尚無不合。又查被告係
依海關進口資料查獲原告漏報國外進貨成本一六、五四一、三七六元，此為原告所不
爭，原告既主張系爭商品並未出售，已轉列當期期末存貨云云，即應由原告就其主張
之事實，就該漏報部分提示存貨簿及有關發票品名為「乙批」之明細等完整之帳簿憑
證供核。原告未舉證以實其說，所訴系爭漏記進貨完全未出售，均留存於當期期末存
貨，自不足採。至原告另涉漏開統一發票銷售額補徵營業稅及罰鍰部分，雖經高雄市
政府八十八年一月八日高市府訴三字第三○二三三號訴願決定將原處分撤銷由原處分
機關（高雄市稅捐稽徵處）重核中。然本件兩造之爭點為營業收入部分應如何查核認
定問題，所應審究者，為被告核定之所得額及罰鍰有無違誤，上開訴願決定尚無拘束
本件之效力。綜上所述，原告所訴各節，核無足採，其起訴意旨並無理由，應予駁回
。
據上論結，本件原告之訴為無理由，爰依行政訴訟法施行法第二條、行政訴訟法第九
十八條第三項前段，判決如主文。
中    華    民    國     九十        年      四      月      十八       日
                    最 高 行 政 法 院  第 五 庭
                                審 判 長 法  官      廖  政  雄
                                         法  官      廖  宏  明
                                         法  官      趙  永  康
                                         法  官      林  清  祥
                                         法  官      姜  仁  脩
右  正  本  證  明  與  原  本  無  異
                                         法院書記官  蘇  金  全
中    華    民    國     九十        年      四      月      十八       日


司法院資訊處製作；財團法人民間司法改革基金會備份。
